---
title: "Identidade visual dos artigos: como usar e por quê"
output: rmarkdown::html_vignette
vignette: >
  %\VignetteIndexEntry{Identidade visual dos artigos: como usar e por quê}
  %\VignetteEngine{knitr::rmarkdown}
  %\VignetteEncoding{UTF-8}
---

```{r, include = FALSE}
knitr::opts_chunk$set(collapse = TRUE, comment = "#>")
library(theoviz)
```

Este pacote não é uma coleção de utilitários bonitos. Ele é a resposta a um
problema concreto: em julho de 2026, ao comparar três projetos de dados abertos
do mesmo autor, descobriu-se que as mesmas cores, o mesmo estilo de tabela e a
mesma formatação numérica estavam **copiados nos três**, sob três nomes
diferentes — `COR$s1`, `PAL["slot1"]`, `CORES["s1"]`. Eram idênticos byte a
byte.

Três cópias divergem. Um pacote, não.

## A paleta é um mecanismo de segurança

As quatro cores de série não foram escolhidas por gosto. Elas passaram por um
validador de daltonismo (protanopia, deuteranopia, tritanopia), e a separação
entre pares adjacentes ficou em ΔE 17,6 no pior caso — contra um piso de 8.

```{r}
paleta()
```

Você pede menos que quatro quando o gráfico tem menos séries:

```{r}
paleta(2)
```

**A ordem dos slots faz parte da validação.** Usar `s1` e `s3` em duas séries é
seguro; trocar `s2` por uma cor "parecida" não é. Há teste travando os valores
exatos: se ele quebrar depois de uma mudança de cor, a pergunta certa não é
"como faço o teste passar", é "revalidei o contraste?".

### O limite que gera uma regra

O magenta (`s3`) fica **abaixo de 3:1 de contraste** sobre fundo claro. Isso não
se conserta trocando o tom — se trocasse, quebraria a separação para daltônicos,
que é a restrição mais dura.

Então o limite vira regra de desenho: **todo gráfico traz rótulo direto na ponta
da série, além da legenda.** A identidade de uma série nunca pode depender só da
cor. É por isso que essa regra aparece em todos os projetos que usam este
pacote.

### Modo escuro

```{r}
paleta(modo = "escuro")
```

Não é clareamento automático do modo claro — são passos próprios, validados
contra a superfície escura (`#1a1a19`). O verde é o único slot igual nos dois
modos.

O resultado contraria a intuição:

| | pior par adjacente | contraste vs superfície |
|---|---|---|
| claro (`#fcfcfb`) | ΔE 16,3 (deutan) | `s3` 2,62 e `s4` 2,11 — **abaixo de 3:1** |
| escuro (`#1a1a19`) | ΔE 13,0 (deutan) | os quatro **acima de 3:1** |

No escuro a paleta é mais segura em contraste que no claro. A regra do rótulo
direto nasce do modo claro, e vale nos dois por consistência.

Um limite novo acompanha o modo escuro: olhando *todos* os pares, e não só os
adjacentes, `s2` × `s4` (verde × âmbar) cai para **ΔE 6,9 em protanopia** —
dentro da faixa 6–8, legal apenas com codificação secundária. Um gráfico escuro
que use **somente esses dois slots** precisa de rótulo direto ou textura. Usando
os slots na ordem, o problema não aparece.

### Tintas neutras

Cinzas de texto, grade, eixo e fundo. Ficam separados das cores de série porque
**nunca codificam dado** — só estrutura.

```{r}
tinta()
tinta("grade")
tinta("fundo", modo = "escuro")
```

A tinta `fraca` é a mesma nos dois modos, de propósito: é o cinza que fica
legível sobre claro e sobre escuro. Isso importa porque os gráficos do site usam
fundo transparente, para o widget herdar a cor da página em vez de cravar um
branco dentro do tema escuro.

Fundo transparente é também o motivo de `grade_rgba()` existir: com alfa, que
hexadecimal de 6 dígitos não carrega.

```{r}
grade_rgba()
grade_rgba(0.4)
```

Ela serve aos dois modos — por isso não tem argumento `modo`.

## Tabelas

`tabela_gt()` é o tema canônico. Em uma frase: régua horizontal apenas,
cabeçalho discreto alinhado à esquerda, nenhuma linha vertical. Coluna se separa
por espaço, não por tinta.

```{r}
dados <- data.frame(
  atividade = c("Coleta seletiva", "Varrição manual", "Varrição mecanizada"),
  valor     = c(54549, 1067450, 213081)
)

dados |>
  tabela_gt(
    titulo    = "Quantitativos de 2025",
    subtitulo = "Últimos valores publicados",
    nota      = "Fonte: *relatórios anuais do SLU/DF*."
  ) |>
  fmt_br(valor)
```

Duas coisas que parecem detalhe e não são:

- **`tabular-nums`** entra no CSS da tabela. Sem isso as casas decimais não
  alinham na vertical e a coluna de número fica tremida.
- **Sem moldura.** A tabela flutua no texto em vez de virar caixa.

E a regra que dá sentido ao pacote: **não reimplemente o layout dentro do
projeto.** Foi exatamente assim que os três divergiram. Mudou o estilo? Muda
aqui, sobe a versão.

## Números

```{r}
num_br(1234567)
num_br(33.126, dec = 2)
pct_br(33.126)
mil(137063)
```

Usa `formatC()`, não `format()`. A diferença não é cosmética: `format()` alinha
o vetor inteiro a uma largura comum, então o número curto sai com espaço na
frente — que aparece calado no meio de uma frase de artigo. Duas das três
implementações antigas tinham esse defeito, contornado com `trim = TRUE`.

## Como um projeto adota

Cada projeto carrega o pacote no seu arquivo de tema e dá um **alias local**,
para não mexer nos `.qmd` já escritos:

```r
library(theoviz)

tabela <- tabela_gt        # relatorios-slu, cargos-executivo-federal
tabela_amb <- tabela_gt    # anuario-mineral-brasileiro
```

E constrói o tema de ggplot **sobre** a paleta, em vez de repetir hexadecimais:

```r
tema_projeto <- function() {
  ggplot2::theme_minimal() +
    ggplot2::theme(
      text       = ggplot2::element_text(colour = tinta("media")),
      panel.grid = ggplot2::element_line(colour = tinta("grade"))
    )
}
```

## O que este pacote deliberadamente não tem

**Tema de ggplot.** Parecia candidato óbvio, mas os projetos divergem por
motivos reais: um pinta superfície de fundo e mostra grade só no eixo Y; outro
não pinta fundo e mostra as duas grades; um terceiro usa plotly, para o qual um
tema ggplot não serve de nada. Unificar exigiria parametrizar até o ponto em que
o pacote não decide mais nada — e um pacote que não decide nada não elimina
duplicação, só a move.

**Helpers de interatividade.** Eles codificam decisões de cada projeto: o que
acende no hover, o que o tooltip mostra. Isso é desenho de interação, não
identidade visual.

A fronteira do pacote é essa: **o que era idêntico entre projetos entra; o que
diverge por razão legítima fica fora.**

## O risco que sobra: divergir no tempo

O site renderiza os artigos com `freeze`. Um artigo já congelado **não**
re-renderiza quando este pacote muda — então uma alteração de layout faria o
site exibir dois estilos ao mesmo tempo, os artigos novos com o novo e os
antigos com o antigo.

A cura, a cada mudança que afete layout:

```bash
quarto render quarto --no-freeze
```

É o problema antigo com outro eixo. Antes, três cópias divergiam no **espaço**;
agora, uma fonte só pode divergir no **tempo**.
